ACORDAO-COMPLETO-2529967

ACÓRDÃO 5989/2022 ATA 34/2022 - SEGUNDA CÂMARA

VISTOS, relatados e discutidos estes autos que cuidam de pedido de reexame interposto contra o Acórdão 11103/2021-TCU-Segunda Câmara,
ACORDAM os Ministros do Tribunal de Contas da União, reunidos em sessão da Segunda Câmara, com fundamento no artigo 48 da Lei 8.443/1992, c/c os artigos 285 e 286 do Regimento Interno do TCU, diante das razões expostas pelo Relator, em:
9.1. conhecer e negar provimento ao pedido de reexame, sem prejuízo de mais uma vez orientar que, caso haja comprovação, perante a unidade jurisdicionada, de que os quintos incorporados no período de 8/4/1998 a 4/9/2001 decorrem de decisão judicial transitada em julgado, a incorporação estará imune a absorções por reajustes futuros, tudo conforme a modulação estabelecida no RE 638.115/CE;
9.2. dar ciência deste acórdão ao recorrente e à unidade jurisdicionada.

Pedido de reexame contra acórdão que considerou ilegal ato de pessoal.

Segunda Câmara

Tribunal Regional do Trabalho da 14ª Região/AC e RO.

3. Interessados/Responsáveis/Recorrentes:
3.1. Interessado: Pedro Maia Magalhaes (XXX.402.542-XX).
3.2. Recorrente: Pedro Maia Magalhaes (XXX.402.542-XX).

13.1. Ministro presente: Bruno Dantas (Relator).
13.2. Ministros-Substitutos convocados: Marcos Bemquerer Costa (na Presidência) e Weder de Oliveira.

BRUNO DANTAS

Ministro Augusto Nardes.

Cuidam os autos de pedido de reexame (peças 16 a 20) interposto por Pedro Maia Magalhães contra o Acórdão 11103/2021-TCU-Segunda Câmara, lavrado nos seguintes termos:
"ACORDAM os Ministros do Tribunal de Contas da União, reunidos em sessão da Segunda Câmara, com fundamento nos artigos 1º, inciso V, e 39, inciso II, da Lei 8.443/1992, c/c os artigos 17, inciso III, 143, inciso II, 260 e 262 do Regimento Interno, em: 
a) considerar ilegal e negar registro ao ato de aposentadoria de Pedro Maia Magalhães; 
b) expedir as determinações contidas no item 
1.7 abaixo: 1. Processo TC-Processo 022.302/2021-2 (APOSENTADORIA) 
1.1. Interessado: Pedro Maia Magalhaes (XXX.402.542-XX) .ac 
1.2. Órgão/Entidade: Tribunal Regional do Trabalho da 14ª Região/ac e RO. 
1.3. Relator: Ministro Augusto Nardes. 
1.4. Representante do Ministério Público: Procurador Sergio Ricardo Costa Caribé. 
1.5. Unidade Técnica: Secretaria de Fiscalização de Integridade de Atos e Pagamentos de Pessoal e de Benefícios Sociais (Sefip) . 
1.6. Representação legal: não há. 
1.7. Determinar ao Tribunal Regional do Trabalho da 14ª Região/AC e RO que:
1.7.1. promova, no prazo de quinze dias, a contar da notificação desta decisão, o destaque da parcela incorporada a partir do exercício de funções comissionadas entre 8/4/1998 e 4/9/2001 e a transforme em parcela compensatória, devendo a mesma ser absorvida por quaisquer reajustes futuros, consoante decidido pelo STF no RE 638.115/CE, caso a mesma tenha sido concedida por decisão judicial não transitada em julgado ou por decisão administrativa; 
1.7.2. dê ciência, no prazo de quinze dias, a contar da notificação desta decisão, de seu inteiro teor ao interessado e o alerte de que o efeito suspensivo proveniente da interposição de eventual recurso junto ao TCU não o eximirá da devolução dos valores percebidos indevidamente, caso o recurso não seja provido. 
1.7.3. encaminhe ao TCU, no prazo de trinta dias, a contar da notificação desta decisão, comprovante da data de ciência do teor desta deliberação pelo ex-servidor."
2.	Uma vez preenchidos os requisitos previstos no art. 48 da Lei 8.443/1992, admiti o processamento do recurso sem atribuição de efeito suspensivo aos itens do acórdão recorrido (peça 25) .
3.	Instruído o feito, faço reproduzir, com os ajustes que julgo pertinentes, o exame técnico e o encaminhamento oferecidos pela Secretaria de Recursos deste Tribunal (peça 30) :
"HISTÓRICO 
2.	Conforme, excerto da decisão recorrida, o ato de aposentadoria do recorrente foi julgado ilegal, em virtude de constar a incorporação da parcela quintos (peça 8) :
Considerando que as análises empreendidas pela Secretaria de Fiscalização de Integridade de Atos e Pagamentos de Pessoal e de Benefícios Sociais - Sefip detectaram a inclusão irregular nos proventos de parcelas decorrentes da incorporação de quintos ou décimos de funções comissionadas exercidas após 8/4/1998, além dos limites previstos nos arts. 3º e 5º da Lei 9.624/1998, que admitiam, após aquela data, apenas a contabilização de tempo residual para integralização de um décimo decorrente do exercício de função iniciado até 10/11/1997, data de publicação da Medida Provisória 1.595-14, convertida na Lei 9.527/1997, que extinguiu a vantagem dos quintos/décimos;
[destaques acrescidos] 
2.1	Destarte, a presente concessão é ilegal porque o ato de aposentadoria incorporou quintos posteriores a 8/4/1998, contrariando entendimento do STF no julgamento do RE 638.115/CE.
ADMISSIBILIDADE
3.	Reitera-se o exame de admissibilidade efetuado por esta unidade instrutora (peça 21) , ratificado pelo Ministro-Relator Bruno Dantas (peça 25) , que concluiu pelo conhecimento do pedido de reexame acostado às peças 16 a 20, todavia sem atribuição de efeito suspensivo, nos termos dos artigos 32, I, e 48 da Lei 8.443/1992, c/c os artigos 285, § 2º, e 286, parágrafo único, do RI/TCU.
EXAME DE MÉRITO
Delimitação
4.1	Constitui objeto do presente recurso analisar se o ato de concessão de aposentadoria do recorrente pode ser considerado legal e registrado mesmo nas situações em que a incorporação de parcelas de quintos entre 8/4/1998 e 4/9/2001 esteja assegurada por decisão judicial.5. 	Da incorporação de parcelas de quintos entre 8/4/1998 e 4/9/2001
5.1	O recorrente defende a regularidade na incorporação das parcelas de quintos entre 8/4/1998 e 4/9/2001 com base nas seguintes alegações: 
5.2. 	diferentemente do que foi decidido pelo TCU, 'tem assegurada incorporação de parcelas de quintos entre 8/4/1998 a 4/9/2001, por decisão judicial TRANSITADA EM JULGADO, em 06- 10-2015 (anexo) , proferida nos autos do Processo nº 0000528-49.2004.4.01.4100, ajuizado pelo SINSJUSTRA-SINDICATO DOS SERVIDORES DA JUSTIÇA DO TRABALHO DOS ESTADOS DE RONDÔNIA E ACRE, sindicato o qual está filiada sendo substituída nos autos, tudo conforme documentação anexa (contracheque, declaração filiação e relação do processo) ', sendo que a situação destes autos se enquadra na regra 3 do que foi decidido pelo STF no RE 638.115/CE (coisa julgada judicial) ; e
5.3. 	a coisa julgada judicial é universal e gera seus efeitos também no âmbito do TCU, assegurando o recebimento da parcela remuneratória em questão (quintos) até possível rescisão da coisa julgada estampada nos autos do Processo nº 0000528-49.2004.4.01.4100 em trâmite na fase de cumprimento de sentença na 1º Vara Federal da capital de Rondônia, inclusive com precatórios já migrados ao TRF1. 
5.4. 	Pede, por fim, que o ato de aposentadoria seja considerado legal e registrado. 
Análise
5.5	Convém, de pronto, transcrever excerto do acórdão recorrido que trata da irregularidade em relação aos quintos (peça 8) :
 (...) 
considerando que a parcela impugnada pode ter sido concedida a partir de decisão judicial transitada em julgado, de decisão judicial não transitada em julgado ou de decisão administrativa; 
considerando que, segundo a modulação de efeitos do julgamento do RE 638.115/CE feita pelo Supremo Tribunal Federal, os quintos ou décimos amparados por decisão judicial transitada em julgado poderão subsistir; 
considerando que, segundo a modulação de efeitos do julgamento do RE 638.115/CE feita pelo Supremo Tribunal Federal, os quintos ou décimos amparados por decisão judicial não transitada em julgado ou por decisão administrativa devem ser convertidos em parcela compensatória, a ser absorvida por reajustes futuros;
[destaques acrescidos]
5.6. 	Nota-se que nas razões que levaram a prolação da deliberação recorrida foi considerado o que deliberou o STF no RE 638.115 durante a Sessão de 18/12/2019, de modo que o Tribunal não determinou a suspensão dos pagamentos das parcelas de quintos incorporadas entre 8/4/1998 e 4/9/2001. A deliberação recorrida estabeleceu no seu subitem 1.7.1 justamente isso, sendo que cabe ao órgão de origem avaliar a situação do recorrente, aplicando o que foi decidido no RE 638.115.
5.7. 	Convém mencionar que o Tribunal tem posicionamento do Plenário similar ao que foi decidido nos presentes autos, estabelecendo como os órgãos jurisdicionados devem proceder em relação às parcelas de quintos/décimos de funções comissionadas exercidas entre 8/4/1998 a 4/9/2001, conforme Acórdão 1255/2020-TCU-Plenário, de Relatoria do Ministro Marcos Bemquerer, a seguir transcrito no que é pertinente:
9.2. com a finalidade de orientar o tratamento do tema relacionado ao pagamento da rubrica de 'opção' do art. 2º da Lei 8.911/1994 e à incorporação de 'quintos', dar ciência ao Senado Federal de que: 
9.2.1. é vedado o pagamento das vantagens decorrentes do art. 193 da Lei 8.112/1990, inclusive o pagamento parcial da remuneração do cargo em comissão ('opção') , aos servidores que implementaram os requisitos de aposentadoria após 16/12/1998, data de publicação da Emenda Constitucional 20, que limitou o valor dos proventos à remuneração do cargo efetivo no qual se deu a aposentadoria, conforme o Acórdão 1599/2019-TCU-Plenário (rel. min. Benjamin Zymler) ; 
9.2.2. deve-se verificar a origem do pagamento de 'quintos', se advindos de decisão judicial transitada em julgado ou não ou ainda de decisão administrativa e, na hipótese em que não houver decisão judicial passada em julgado ou quando se tratar de decisão administrativa, a vantagem de 'quintos' incorporada com fulcro em funções comissionadas exercidas entre 8/4/1998 a 4/9/2001 deve ser destacada e transformada em 'parcela compensatória' a ser absorvida por reajustes futuros concedidos nos proventos, na linha da solução definitiva da controvérsia conferida à matéria pela Suprema Corte, por meio do RE 638.115/CE, e consoante o Acórdão 442/2020-TCU-Segunda Câmara (rel. min. subst. Marcos Bemquerer Costa) ; 
 (destacamos) 
5.8. 	Ademais, mesmo nas situações em que as parcelas de quintos/décimos foram incorporadas após 8/4/1998 com base em decisão judicial transitada em julgado o ato concessório de aposentadoria é ilegal e não é registrado pelo Tribunal. O provimento judicial somente impede a suspensão dos pagamentos das parcelas indevidas. Acerca da questão, cabe trazer à baila excerto do voto condutor do Acórdão 3842/2020-TCU-Primeira Câmara (Relator Ministro Walton Alencar Rodrigues) :
A esta altura, todavia, nova decisão do STF, proferida em embargos de declaração com efeitos infringentes, opostos no âmbito do mesmo RE 638.115, alterou o entendimento até então tranquilamente adotado. Em 18/12/2019, o Plenário do STF modulou os efeitos da decisão para, no que interessa a estes autos, acolher parcialmente os embargos de declaração, com efeitos infringentes, e 'reconhecer indevida a cessação imediata do pagamento dos quintos quando fundado em decisão judicial transitada em julgado'. 
A decisão divulgada no sítio eletrônico do STF não afasta a ilegitimidade do pagamento dos quintos nas condições anteriormente descritas, mas modula efeitos para os que os recebem por força de decisão judicial, transitada ou não em julgado, e de decisão administrativa. 
Feita tal distinção e devidamente caracterizada inadequação do benefício aos dispositivos legais aplicáveis à matéria, é certo que o recente julgado do STF não pode compelir esta Casa, cuja competência de apreciar a legalidade de atos de pessoal foi atribuída pela própria Constituição Federal (art. 71, inciso III) , a contrariar suas convicções, a jurisprudência consolidada dos tribunais superiores e os fatos consignados nos autos, para registrar ato de pessoal manifestamente irregular, salvo na esporádica hipótese de trânsito em julgado de processo em que o TCU foi parte e que teve por finalidade específica o respectivo registro (vide MS 23.665/DF e MS 22.009/MG) , que não é o caso destes autos. 
Todavia, sem transgredir frontalmente o provimento jurisdicional, não há como a Universidade Federal de Santa Maria promover a cessação dos pagamentos, apesar do desequilíbrio que causam ao sistema previdenciário. 
Em circunstâncias análogas, este Tribunal tem considerado ilegais e negado registro aos atos de aposentadoria que contêm parcelas conferidas pelo Judiciário em contrariedade com o entendimento do TCU, sem, contudo, determinar a suspensão do pagamento nem informar sobre a possibilidade de edição de novo ato eivado das irregularidades. Nesse sentido, cito, entre outros, os Acórdãos 1.910/2004 e 11.079/2019, da 1ª Câmara, 5.797/2014, da 2ª Câmara, e 1.857/2003, do Plenário. 
O julgamento pela ilegalidade sem suspensão do pagamento consolidou-se no TCU na esteira de um sem número de decisões do STF, entre as quais as proferidas no âmbito dos Mandados de Segurança 23.758, 24.529, 24.569, 24.939, 25.460, 26.086, 26.088, 26.132, 26.156, 26.186, 26.228, 26.271, 26.387, 26.408, 26.443, 27.374, 27.551, 27.575, 27.649, 27.732, 23.665 e 33528. Do último, transcrevo o trecho a seguir: 
'E que o fundamento em que se apoia a pretensão mandamental ora em exame tem o beneplácito da jurisprudência do Supremo Tribunal Federal, que, em sucessivos precedentes, tem reconhecido, quer em decisões monocráticas, quer em julgamentos colegiados, ser integralmente oponível ao E. Tribunal de Contas da União a autoridade da coisa julgada, cuja eficácia subordinante, desse modo, não poderá ser transgredida por qualquer órgão estatal, inclusive pela própria Corte de Contas. 
 (...) 
Vê-se, pois, que o E. Tribunal de Contas da União não dispõe, constitucionalmente, de poder para rever decisão judicial transitada em julgado (RTJ 193/556-557, Rel. Min. CARLOS VELLOSO) nem para determinar a suspensão de benefícios garantidos por sentença impregnada da autoridade da coisa julgada (AI 471.430-AgR/DF, Rel. Min. EROS GRAU) , ainda que o direito reconhecido pelo Poder Judiciário não tenha o beneplácito da jurisprudência prevalecente no âmbito do Supremo Tribunal Federal, pois a 'res judicata', em matéria civil, só pode ser legitimamente desconstituída mediante ação rescisória:' 
Ao deixar de determinar a suspensão do pagamento, o TCU evita que o jurisdicionado seja forçado a escolher entre obedecer à sua ordem, sujeitando-se a detenção, multa e prisão em flagrante por descumprimento de decisão judicial, e ignorá-la, sujeitando-se à multa do art. 58 da Lei 8.443/1992. 
Ante o exposto, julgo ilegais os atos de concessão inicial e de alteração de aposentadoria de Nelcindo Nascimento Terra, nego-lhes registro e VOTO no sentido de que o Tribunal adote a deliberação que ora submeto à apreciação deste Colegiado. (destacamos e sublinhamos) 
5.9. 	Assim, o ato concessório de aposentadoria continua ilegal, mas é possível a manutenção do pagamento de quintos/décimos nos proventos, cabendo ao órgão de origem averiguar qual situação do recorrente e caso o pagamento das parcelas de quintos esteja assegurado por decisão judicial transitada em julgada não há que se falar em absorção da parcela, conforme orientação contida no subitem 9.2.2. do Acórdão 1255/2020-TCU-Plenário, transcrito acima. 
5.10. 	Portanto, a documentação apresentada pelo recorrente, dando conta de que foi beneficiado por decisão judicial (peças 14-19) , deverá ser examinada pelo órgão de origem em cumprimento a deliberação recorrida. 
5.11. 	Conforme já consignado neste exame, o fato de existir decisão judicial com trânsito em julgado, assegurando o pagamento de parcelas de quintos incorporadas com base na MP 2225-45 não torna o ato concessório legal. A ilegalidade e negativa de registro permanecem, embora nessa situação o pagamento das parcelas continua sem qualquer absorção, devendo, dessa forma, ser rejeitadas as alegações do recorrente.
CONCLUSÃO
6. 	       Da análise de mérito, conclui-se que o ato de concessão de aposentadoria de Pedro Maia Magalhães não pode ser considerado legal e registrado pelo Tribunal, pois contém parcelas de quintos incorporadas de exercício referente ao período de 8/4/1998 a 4/9/2001, sendo que quando é comprovado que há decisão judicial transitada em julgado tal fato somente impede a absorção pelos aumentos futuros. 
6.1. 	       Por conseguinte, deve-se negar provimento ao presente recurso.
PROPOSTA DE ENCAMINHAMENTO
7.	Ante o exposto, submetem-se os autos à consideração superior, propondo-se, com fundamento no art. 48 da Lei 8.443/1992:
a) conhecer do recurso e, no mérito, negar-lhe provimento: e
b) informar ao recorrente e demais interessados do acórdão a ser proferido, destacando que o relatório e o voto que o fundamentam podem ser acessados por meio do endereço eletrônico www.tcu.gov.br/acordaos."
4.	O Ministério Público junto ao TCU, representado nos autos pelo Procurador Rodrigo Medeiros de Lima, manifestou-se de acordo com a secretaria especializada (peça 32) .
	É o relatório.

Ueliton Felipe Azevedo de Oliveira (5.176/OAB-RO), representando Pedro Maia Magalhaes.

Procurador Rodrigo Medeiros de Lima.

aposentadoria. incorporação de quintos decorrentes do exercício de função comissionada no período de 8/4/1998 a 4/9/2001. aplicação do entendimento firmado pelo supremo tribunal federal no recurso extraordinário 638.115. pedido de reexame. elementos insuficientes para alterar a deliberação recorrida. conhecimento e negativa de provimento. ciência.

APOSENTADORIA (APOS)

Secretaria de Recursos (Serur); Secretaria de Fiscalização de Integridade de Atos e Pagamentos de Pessoal e de Benefícios Sociais (Sefip).

Cuidam os autos de pedido de reexame interposto por Pedro Maia Magalhães contra o Acórdão 11103/2021-TCU-Segunda Câmara, que considerou ilegal seu ato de aposentadoria em razão de impropriedades na incorporação de quintos.
2.	Inicialmente, ratifico o despacho exarado no sentido de que o recurso deve ser conhecido, porquanto preenche os requisitos de admissibilidade previstos no artigo 48 da Lei 8.443/1992.
3.	A Secretaria de Recursos e o Ministério Público junto ao TCU manifestam-se no sentido de negar provimento ao pleito.
4.	No mérito, acompanho integralmente o posicionamento da secretaria e do MPTCU, adotando como razões de decidir os fundamentos sustentados nos pareceres precedentes, sem prejuízo de tecer as seguintes considerações.
5.	Sobre a incorporação de quintos após a edição da Lei 9.624/1998, impõe-se rememorar a compreensão firmada pelo Supremo Tribunal Federal no âmbito do Recurso Extraordinário 638.115, momento em que, em sede de repercussão geral, foi decidido que "ofende o princípio da legalidade a decisão que concede a incorporação de quintos pelo exercício de função comissionada no período de 8/4/1998 até 4/9/2001, ante a carência de fundamento legal".
6.	Ainda por ocasião do RE 638.115, foi prolatada decisão modulatória dos efeitos do sobredito entendimento que reconheceu indevida a cessação imediata do pagamento dos quintos incorporados no período de 8/4/1998 até 4/9/2001 quando fundado em decisão judicial transitada em julgado. Quando a vantagem decorrer de decisão administrativa ou de decisão judicial não transitada em julgado, o pagamento deve ser mantido até sua absorção integral por quaisquer reajustes futuros concedidos aos servidores, mediante transformação da vantagem em parcela compensatória a ser absorvida.
7.	Importante ressaltar que a modulação permite apenas a continuidade dos pagamentos, em nada interferindo no juízo de ilegalidade dos atos que contemplem a incorporação de quintos no período de 8/4/1998 até 4/9/2001. Significa que, ainda que a incorporação decorra de decisão judicial transitada em julgado, impõe-se a manutenção da ilegalidade do ato, com negativa de registro, pois a tese firmada pelo STF é no sentido de que a referida incorporação ofende o princípio da legalidade.
8.	Assim, não há reparos a se fazer na chancela de ilegalidade atribuída ao ato do recorrente, nos exatos termos do acórdão recorrido.
9.	Em relação às determinações corretivas, verifico que a deliberação infirmada já considerou a hipótese de a incorporação de quintos no período de 8/4/1998 até 4/9/2001 estar amparada em decisão judicial transitada em julgado, de forma que também não há reparos a se fazer quanto a esse aspecto.
10.	Nesse cenário, deve ser negado provimento ao pleito, sem prejuízo de mais uma vez orientar que, caso haja comprovação, perante a unidade jurisdicionada, de que os quintos incorporados no período de 8/4/1998 a 4/9/2001 decorrem de decisão judicial transitada em julgado, a incorporação estará imune a absorções por reajustes futuros.
	Ante o exposto, voto por que o Tribunal adote a deliberação que ora submeto à apreciação deste Colegiado.
TCU, Sala das Sessões Ministro Luciano Brandão Alves de Souza, em 27 de setembro de 2022.
Ministro BRUNO DANTAS
Relator